臺灣高等法院刑事判決　　　　　　　　　　　　　九十年度上更(二)字第三五號
　　上　訴　人
　　即　被　告　乙○○
　　選任辯護人　林永頌
　　　　　　　　尤伯祥
　　　　　　　　楊淑玲
右上訴人因違反毒品危害防制條例案件，不服臺灣板橋地方法院八十六年度訴字第二
一三二號，中華民國八十七年七月三日第一審判決（起訴案號：臺灣板橋地方法院檢
察署八十六年度偵字第三○○六號、八十六年度偵字第一一二五七號），提起上訴，
經判決後，最高法院第二次發回更審，本院判決如左：
     主  文
原判決撤銷。
本件免訴。
     理  由
一、公訴意旨略以：被告乙○○有多次違反麻醉藥品管理條例及肅清煙毒條例之記錄
    ，竟不知悔改，意圖販賣毒品海洛因，持有毒品海洛因四大包（檢驗後淨重二十
    點三０公克）。嗣於民國八十六年一月二十三日十五時三十分許，經警方在其台
    北縣五股鄉○○路○段一二八巷二十二號三樓住處執行搜索時查獲，當場起出其
    所有之毒品海洛因四大包（檢驗後淨重二十點三０公克）、安非他命一大包（檢
    驗後淨重三十五點一三公克）、電子秤一台、分裝袋二包、攪碎機一台、分裝湯
    匙一支。（乙○○非法吸用安非他命部份、施用毒品海洛因部份、及販賣安非他
    命部分，均分別另行移送臺灣士林地方法院併案審理）。因認被告涉犯肅清煙毒
    條例第七條第一項之意圖販賣而持有毒品海洛因罪嫌（肅清煙毒條例已於八十七
    年五月二十日已修正公布為毒品危害防制條例）云云。
二、檢察官起訴認定被告意圖販賣而持有毒品海洛因犯罪，無非以：當場扣得檢驗後
    淨重多達二十點三○公克之毒品海洛因四大包，及販售毒品海洛因之分裝工具，
    即電子秤、分裝袋、攪碎機及分裝湯匙等物為據。且按案件曾經判決確定者，應
    諭知免訴之判決，此刑事訴訟法第三百零二條定有明文；又按犯罪事實應依證據
    認定之，無證據不得推定其犯罪事實，刑事訴訟法第一百五十四條定有明文。又
    認定不利於被告之事實，須依積極證據，苟積極證據不足為不利於被告事實之認
    定時，即應為有利於被告之認定，更不必有何有利之證據；且刑事訴訟法上所謂
    認定犯罪事實之積極證據，係指適合於被告犯罪事實之認定之積極證據而言，雖
    不以直接證據為限，間接證據亦包括在內，然而無論直接或間接證據，其為訴訟
    上之證明，須於通常一般之人均不致有所懷疑，而得確信其為真實之程度者，始
    得據為有罪之認定，倘其證明尚未達到此一程度，而有合理之懷疑存在時，自不
    能以推測或擬制之方法，以為有罪裁判之基礎，最高法院三十年度上字第八一六
    號、二十九年度上字第三一○五號、四十年度台上字第八六、七十六年度台上字
    第四九八六號判例可資參照。
三、訊據被告乙○○矢口否認有何販賣海洛因之罪行，辯稱：八十六年一月二十三日
    查獲之海洛因、攪碎機、電子秤等物係綽號「旺來」即丙○○之男子於八十五年
    底向伊借款十五萬元，嗣因無錢還款，故持該些物品前來抵押，伊沒有碰該海洛
    因，但有將電子秤拿來秤骨董，且使用過攪碎機把海洛因攪碎供自己用，伊從無
    販賣海洛因之意圖等語。經查：
  (一)八十六年一月二十三日下午三時三十分許，警方持台灣板橋地方法院檢察署檢察
    官核發之搜索票，在台北縣五股鄉○○路○段一二八巷二十二號三樓被告住處執
    行搜索，當場查獲被告乙○○及吳健榮、李玉錠（二人另案審理）三人，並扣得
    海洛因四大包（檢驗後淨重二十點三０公克）、電子秤一台、分裝袋二大包、攪
    碎機一台、分裝湯匙一支等物。嗣經警方移送台灣板橋地方法院檢察署檢察官訊
    問後於同日准予具保在外，乙○○即搬遷至台北市○○區○○路一０三號二樓住
    所居住，八十六年四月七日晚上六時許，再為警在該址逕行搜索，並查扣毒品海
    洛因一包（驗後淨重五公克）、天平磅秤一組、法碼四顆、分裝夾鏈袋十三只、
    包裝紙一張等物。此為被告所不否認，並分別有該等物品扣案可憑及搜索票、報
    告書各一紙、扣押證明筆錄二份、法務部調查局八十六年二月十七日（八六）陸
    字第八六二０五一四七號、八十六年五月二十六日（八六）陸字第八六二三七五
    三八號鑑定通知書各一份附卷（參見板檢八十六年度偵字第三○○六號偵查卷第
    三至四頁、六○頁、北檢八十六年度偵字第八六四四號偵查卷第八至十一頁、四
    ○頁）可憑，堪予認定。
  (二)本件被告乙○○自上開二次案件查獲後，經核卷證，其於警訊、偵查、原審、發
    回前本院及本院審理中均未自白有販賣毒品海洛因或意圖販賣而持有毒品海洛因
    之犯行，且八十六年一月二十三日下午三時三十分許查獲之同案被告吳健榮、李
玉錠亦未指認被告有販賣毒品海洛因或意圖販賣而持有毒品海洛因之事實（參見
    同上第三○○六號偵查卷第十二頁、十七頁、原審卷第九四頁），是上開二次案
    件查獲時並無任何證人指證被告有販賣毒品海洛因或意圖販賣而持有毒品海洛因
    之犯行，當甚明確。至被告於八十六年四月七日晚上六時許，再為警逕行搜索查
    扣驗後淨重五公克之毒品海洛因一包後，被告曾於警訊中供稱：八十六年三月中
    旬曾向陳俊明購買五錢（一錢約三點七五公克）重之海洛因，價格新台幣（下同
    ）八萬元等語（參見同上第八六四四號偵查卷第三頁反面），雖其間近一個月有
    十餘公克之海洛因短少，惟被告不但於本院審理中已否認向陳俊明購買五錢之海
    洛因，而且縱認該海洛因於近一個月內有短少十餘公克之情形，惟短少之原因甚
    夥，並不當然可推論被告有販賣海洛因之行為，當甚明確。
  (三)八十六年一月二十三日下午三時三十分許，雖然經警查扣海洛因四大包（檢驗後
    淨重二十點三０公克）、電子秤一台、分裝袋二大包、攪碎機一台、分裝湯匙一
    支等物，然被告迭於警訊辯稱：上開物品係綽號「旺來」之男子欠伊十五萬元，
    拿來伊處抵押，電子秤是秤藍寶石用的，分裝袋是本來要裝玉的，但因海洛因太
    大包，所以拿來將海洛因分裝成一小包一小包，攪拌機是將海洛因攪成粉狀，湯
    匙是舀海洛因用的等語（參見同上第三○○六號偵查卷第六頁），又於偵查、原
    審調查中供稱：「旺來」欠伊十五萬元，八十六年一月初以海洛因抵押等語（參
    見同上卷第二五頁反面、原審卷七○頁），直至本院審理中，被告於九十年七月
    二十三日始具狀指出該「旺來」即丙○○（參見本院卷第一○五頁），而該證人
    丙○○於本院調查中結證稱：伊綽號為鳳梨，沒有別的綽號，伊有吸毒及販賣前
    科，被告沒有跟伊買過安非他命或海洛因。八十五年十二月底的時候，伊有跟被
    告借十五萬元，他一直跟伊要，伊沒有辦法，只有拿二十克的海洛因及一個電子
    秤寄放在他那裡，因為伊十二月底抵給他了以後，於八十六年一月七日就被抓起
    來了所以沒有要回抵押物等語，並當庭畫出被告住處位置圖一紙，並為被告所確
    認無訛（參見本院卷第一一七至一一九頁、一二九頁），核與被告前開所供大致
    相符，堪信為真實，則上開扣案之海洛因應非被告意圖販賣而販入之毒品，亦足
    認定。另以該扣案之海洛因四大包驗後淨重雖達二十點三０公克，惟此數量尚非
    鉅大，而不能據此以認定持有者必有販賣之意思，亦甚明確。至被告於警訊時供
    稱：是撥電話（０二）九八一─九三三三扣二一七三號與「旺來」聯絡，但不知
    「旺來」真實姓名等語，雖經原審查詢上開電話號碼結果，該電話為快譯通傳呼
    中心之傳呼號碼，申請使用人即為被告本人，業據證人即該中心負責人黃國芳於
    原審調查中結證明確，並有會員申請書一份（被告以「許錦祥」之名入會）在卷
    （參見原審卷第三九、四二頁）可稽，惟被告於原審調查中已供明係伊將扣機交
    予「旺來」使用等語（參見原審卷第七二頁），並無不可能之處，尚難執此遽認
    被告所辯不可採信。再被告雖曾辯稱電子秤是秤藍寶石用的，分裝袋是本來要裝
    玉的，但因海洛因太大包，所以拿來將海洛因分裝成一小包一小包，攪拌機是將
    海洛因攪成粉狀，湯匙是舀海洛因用的等情，然被告縱將扣案之上開海洛因予以
    分裝，便於放置，或其本身亦有施用海洛因（參見卷附台灣士林地方法院八十六
    年度訴字第五○四號判決），而為施用海洛因毒品之便使用該等器具，均有可能
    ，尚難依查扣上開物品遽認被告持有海洛因係為販賣之用。且證人即承辦本件之
    警員曾武凌於原審結證稱：查獲時有見旁邊有一箱子，內置有玉飾的飾品等語（
    參見原審卷第一一○頁），則被告所辯：伊係拿電子秤秤玉石等語即非無據，再
    扣案之電子秤固經原審法院調取勘驗結果，係精傑實業有限公司出品之「電腦郵
    資秤」，而該秤最小讀數為一克，精度為千分之一，有該電腦郵資秤之說明書一
    份在卷（參見原審卷第一○四頁）可參，難謂非精密，惟電子秤之用途不只其一
    ，亦有秤玉石之可能，實難資以必供其秤量毒品之用，即遽認被告有分裝販賣毒
    品海洛因之行為或意圖販賣而持有毒品海洛因之犯行。
  (四)八十六年四月七日晚上六時許，警方雖在台北市○○區○○路一０三號二樓住址
    逕行搜索，並查扣毒品海洛因一包（驗後淨重五公克）、天平磅秤一組、法碼四
    顆、分裝夾鏈袋十三只、包裝紙一張等物。被告否認該天平磅秤一組、法碼四顆
    、分裝夾鏈袋十三只及包裝紙一張等物為承裝及秤海洛因之物，且證人即被告之
    母親許敏於本院調查中亦證稱該天平磅秤一組、法碼四顆及分裝夾鏈袋十三只為
    伊所有供秤中藥、豆子之用等語（參見本院卷第三九頁），應有可能，而海洛因
    僅查扣一包，淨重為五公克，被告供稱其本身有施打海洛因，是該海洛因供其本
    人施用當有可能，從而，並無積極證據證明被告持有上開物品，係供其分裝販賣
    毒品海洛因或意圖販賣而持有毒品海洛因，應堪認定。
  (五)本案警方自八十五年十二月起至八十六年一月十日止對涉嫌販賣毒品集團成員陳
    坤芳進行通訊監聽，經監聽結果，於上開時間內，陳坤芳所使用之電話有多次撥
    打至裝機地點於被告住處即台北縣五股鄉○○路○段一二八巷二十二號二樓，號
    碼（０二）九八五─０一五九號之電話，惟經細閱通訊監察譯文表一份 (即台灣
    台北地方法院檢察八十六年度聲字第二八三號或原審卷第一五二、一五四頁所附
    之通訊監察譯文表），僅有二通電話：其中一通係八十六年元月三日至六日間案
    外人陳坤芳撥出給小廖者，玆將全部譯文引之如下：
      「陳坤芳：有個叫阿賢，你認識嗎？住林森北路的
      小廖：最好不要跟他談事
      陳坤芳：這邊有兩個是他的，我想了解他人
      小廖：他很誇張
      陳坤芳：他在我面前很低姿態
      小廖：在我面前也一樣
      陳坤芳：他錢是很準時給我啦
      小廖：他對我也一樣
      陳坤芳：你有拿我的樣本給你大哥看
      小廖：有，東西很漂亮
      陳坤芳：好，有空多連絡」
    由以上對話實無從認定係涉及毒品買賣事宜，縱假設對話中所謂之「東西」係指
    毒品，亦係陳坤芳要賣給小廖之大哥，才會拿樣品給小廖之大哥看，亦無從推認
    被告有販賣毒品之情事。另一則對話係元月十一日陳坤芳撥給上開號碼找被告，
    但被告在睡覺，不克接聽電話，自無從推論被告有販賣海洛因之情事。
  (六)至證人甲○○雖曾於另案警訊、偵查中一再供證：被告自八十六年五月底自同年
    六月二十五日止，以甲○○之（０二）0000000號之電話聯絡交易時間，
    再親自送貨至甲○○位於台北縣三重市○○街十六號二樓住處樓下交與甲○○並
    收款之方式，連續販賣海洛因四次予甲○○，每次一小包重約一錢（三‧七五公
    克），價格二萬五千元等情（參見台灣台北地方法院檢察署八十六年度偵字第一
    五０七三號偵查卷第十二頁、第一八０頁、第一八六頁）。然查，證人甲○○證
    述被告販賣海洛因之時間係八十六年五月底至同年六月二十五日止，係在被告於
    八十六年一月二十三日本案為警查獲（即本案起訴之時間）之後，殊難據而認定
    被告於八十六年一月二十三日即有販賣毒品海洛因之意圖。且證人甲○○於本院
    調查中結證稱：「（你在台北地檢八十六年偵字第一Ｏ五七三號第十二頁、第一
    百八十頁、一八六頁，你都說你以電話Ｏ二0000000號電話與被告聯絡，
    你們在三重市○○街十六號二樓住處的樓下，你跟被告購買海洛因四次，時間是
    在八十六年五月底到六月二十五日，每小包約一錢，價格是兩萬五千元，是否正
    確？）當時我是真的有這樣說。那是不正確的。因為當時保二隊來抓我的時候，
    叫我交出手槍，我說我沒有，他們說被告說槍在我這裡，又發現我有針頭，叫我
    交出來源，我說那個人綽號叫阿草，因為抓不到人，他們就說不要假了，說是被
    告，而且我氣被告說槍在我這裡，所以我就栽贓說是被告賣給我海洛因。」、「
    （你要咬他就咬到底為何翻供？）我後來知道不是他咬我的。」等語（參見本院
    卷第一二一頁），核與被告於本院調查中所辯：甲○○被抓是因為槍枝的事情才
    被抓，他以為伊有供出是他，伊沒有提到他。因為伊自動報繳槍枝，警察注意我
    周遭的朋友，所以他被警察抓。伊沒有賣過毒品給他。他在高院有提過他因為槍
    枝被抓氣伊，所以才說毒品是向伊買的等語（參見本院卷第三七頁）相符，是證
    人甲○○上開警訊中所證被告有販賣毒品海洛因之證言，前後不一致，顯有瑕疵
    ，尚難採信，而被告否認販賣海洛因予甲○○之辯稱，應堪採信。
  (七)此外，查無其他積極證據足資認定被告確有意圖販賣而持有或如原審判決所認定
    之販賣毒品之犯行，自屬不能證明被告有此犯罪，僅被告於八十六年一月二十三
    日下午三時三十分許，有持有毒品海洛因之行為，堪予認定。
四、按被告於查獲日即八十六年一月二十三日下午三時三十分許，因持有毒品海洛因
    之行為，業經台灣士林地方法院八十六年度訴字第五○四號以連續施用毒品海洛
    因，判處有期徒刑三年六月，被告於判決後未上訴而確定，此有該案判決書及本
    院被告全國前案紀錄表各一份附卷（參見發回前本院八十七年度上訴字第三六六
    八號卷第九七至一○一頁）可憑。依上開確定判決書所載：「上開於台北縣五股
    鄉○○路○段一二八巷二十二號三樓住處，於同年一月二十三日下午三時三十分
    許，經警當場查獲扣得乙○○所有如附表一編號一至五號所示之海洛因四大包一
    節，並被告持有毒品海洛因之低度行為為施用毒品海洛因之高度行為所吸收，為
    實質一罪關係，不另論罪」。則本件公訴人就同一案件重行起訴，顯為該確定判
    決效力所及。依照首開之說明，應為免訴之諭知。
五、被告被訴涉嫌意圖販賣而持有毒品海洛因之行為，既為免訴之諭知，則與原審審
    理時發現於八十六年四月七日晚上六時許，在台北市○○區○○路一０三號二樓
    住址經警扣得毒品而應論之犯行及甲○○指訴被告販賣毒品海洛因之部份，即無
    任何裁判上一罪關係可言，應於本案判決確定後，由檢察官續為處理，附此敘明
    。
六、原審不察，誤為被告販賣毒品海洛因有罪之判決，尚有未洽。被告否認犯罪提起
    上訴，並指摘原判決不當，為有理由，自應由本院將原判決撤銷改為本件免訴之
    諭知。
據上論斷，應依刑事訴訟法第三百六十九條第一項前段、第三百六十四條、第三百零
二條第一款，判決如主文。
本案經檢察官賴俊雄到庭執行職務。
中      華      民      國    九十一    年      四      月    二十六    日
                              臺灣高等法院刑事第二十三庭
                                  審判長法  官  黃  瑞  華
                                        法  官  吳      燦
                                        法  官  雷  雯  華
右正本證明與原本無異。
如不服本判決應於收受送達後十日內向本院提出上訴書狀，其未敘述上訴之理由者並
得於提起上訴後十日內向本院補提理由書（均須按他造當事人之人數附繕本）。
                                        書記官  陳  思  云
中      華      民      國    九十一    年      四      月    二十六    日
